【裁判字號】    96,重訴,373
【裁判日期】    980417
【裁判案由】    分配表異議之訴
【裁判全文】
臺灣桃園地方法院民事判決             96年度重訴字第373號
原      告  臺灣新光商業銀行股份有限公司
法定代理人  戊○○
訴訟代理人  陳丁章律師
            劉  楷律師
被      告  臺灣省北區國稅局中壢稽徵所
法定代理人  姚世昌
訴訟代理人  癸○○
被      告  桃園縣政府地方稅務局中壢分局
法定代理人  葉雲麟
訴訟代理人  丁○○
受  告知人  上海商業儲蓄銀行股份有限公司
法定代理人  辛○○
受  告知人  台北市稅捐稽徵處中南分處
法定代理人  庚○○
受  告知人  兆豐國際商業銀行股份有限公司
法定代理人  甲○○
受  告知人  安泰商業銀行股份有限公司
法定代理人  壬○○
訴訟代理人  己○○
受  告知人  桃園縣政府
法定代理人  乙○○
受  告知人  經濟部工業局（觀音工業區服務中心）
法定代理人  丙○○
受  告知人  臺灣中小企業銀行股份有限公司
法定代理人  丑○○
訴訟代理人  子○○
受  告知人  龍星昇第三資產管理股份有限公司
上列當事人間分配表異議之訴事件，本院於民國98年4 月8 日言
詞辯論終結，判決如下：
    主      文
原告之訴駁回。
訴訟費用由原告負擔。
    事實及理由
壹、程序部分：
一、查本院93年度執字第9977號強制執行事件執行不動產拍賣後
    ，就拍賣所得價金，於民國96年8 月21日作成分配表，定於
    96年9 月27日分配，該分配表送達後，原告於96年9 月26日
    以書狀聲明異議，被告則均於96年10月15日以書狀為反對陳
    述，嗣經本院以桃院木執93年執蘭字第9977號函通知聲明異
    議人即原告，該通知函於96年10月26日送達原告，而原告則
    於96年11月2 日向本院提起分配表異議之訴，有起訴狀所蓋
    本院收狀章可憑，合先敘明。
二、再按訴狀送達後，原告不得將原訴變更或追加他訴。但擴張
    或減縮應受判決事項之聲明者，不在此限，民事訴訟法第25
    5 條第1 項第3 款定有明文。經查原告歷次主張如下：
(一)、本件原告起訴時聲明請求判決本院93年度執字第9977號強制
    執行事件中，就被告臺灣省北區國稅局中壢稽徵所（下稱中
    壢稽徵所）之債權分配金額新台幣（下同）11,821,094元及
    被告桃園縣政府地方稅務局中壢分局（下稱地方稅務局中壢
    分局）之債權分配金額5,687,211 元應予剔除，並將其剔除
    之金額改為分配予原告（見本院卷第2 頁）。
(二)、嗣於97年4 月9 日民事準備(二)狀中，更正前開聲明為請就本
    院93年度執字第9977號強制執行分配表判准變更為，表二第
    9 次序（地方稅務局中壢分局）、第10次序（臺北市稅捐稽
    徵處中南分處，下稱北市稅中南分處）、第11次序（中壢稽
    徵所），計6,675,907 元。表三第9 次序（中壢稽徵所）、
    第10次序（地方稅務局中壢分局）、第11次序（北市稅中南
    分處）、第12次序（中壢稽徵所），計1,288, 448元。表四
    第8 次序（中壢稽徵所）、第9 次序（地方稅務局中壢分局
    ）、第10次序（北市稅中南分處）、第11次序（中壢稽徵所
    ），計5,566,670 元。表五第5 次序（中壢稽徵所）、第6
    次序（地方稅務局中壢分局）、第7 次序（北市稅中南分處
    ）、第8 次序（中壢稽徵所），計4,393, 453元，均應予以
    剔除，改為分配予原告（見本院卷第12頁）。
(三)、復於97年5 月16日民事準備(三)狀中，減縮前開聲明為請就本
    院93年度執字第9977號強制執行分配表判准變更為，表二第
    9 次序（地方稅務局中壢分局）、第11次序（中壢稽徵所）
    ，應予以剔除，改為分配予原告。表三第9 次序（中壢稽徵
    所）、第10次序（地方稅務局中壢分局）、第12次序（中壢
    稽徵所），應予以剔除，改為分配予原告。表四第8 次序（
    中壢稽徵所）、第9 次序（地方稅務局中壢分局）、第11次
    序（中壢稽徵所），應予以剔除，改為分配予原告。表五第
    5 次序（中壢稽徵所）、第6 次序（地方稅務局中壢分局）
    、第8 次序（中壢稽徵所），應予以剔除，改為分配予原告
    （見本院卷第27頁）。
(四)、再於97年7 月30日民事辯論意旨狀中，更正前開聲明為請就
    本院93年度執字第9977號強制執行分配表判准變更為，表二
    第9 次序（地方稅務局中壢分局）、第11次序（中壢稽徵所
    ）。表三第9 次序（中壢稽徵所）、第10次序（地方稅務局
    中壢分局）、第12次序（中壢稽徵所）。表四第8 次序（中
    壢稽徵所）、第9 次序（地方稅務局中壢分局）、第11次序
    （中壢稽徵所）。表五第5 次序（中壢稽徵所）、第6 次序
    （地方稅務局中壢分局）、第8 次序（中壢稽徵所）所列之
    被告所得分配之金額，均應予以剔除，改按附表（本院卷第
    79頁至第96頁）之方式分配予原告（見本院卷第73頁）。
(五)、又於97年9 月26日民事陳報狀中，請就本院93年度執字第99
    77號強制執行分配表判准變更為，表二第9 次序（地方稅務
    局中壢分局）、第11次序（中壢稽徵所）。表三第9 次序（
    中壢稽徵所）、第10次序（地方稅務局中壢分局）、第12次
    序（中壢稽徵所）。表四第8 次序（中壢稽徵所）、第9 次
    序（地方稅務局中壢分局）、第11次序（中壢稽徵所）。表
    五第5 次序（中壢稽徵所）、第6 次序（地方稅務局中壢分
    局）、第8 次序（中壢稽徵所）所列之被告所得分配之金額
    ，均應予以剔除，改按附表（本院卷第103 頁至第119 頁）
    之方式分配予原告（見本院卷第101 、103 頁）。
(六)、嗣於本院98年4 月8 日審理中則將前述聲明減縮為請就本院
    93年度執字第9977號強制執行分配表判准變更如該執行事件
    卷三所附96年7 月2 日版分配表所載內容。
(七)、經核上開訴之聲明之更正，僅係單純擴張或減縮應受判決事
    項之聲明，與前開民事訴訟法第255 條第1 項第3 款之規定
    並無不合，應予准許。
貳、實體部分：
一、原告起訴主張：
(一)、原告就本案執行標的物(1)桃園縣觀音鄉區三小段第14
    7 號地號土地、第37建號建物；桃園縣觀音鄉區三小
    段第146 號地號土地、第21建號建物（以下分別簡稱系爭14
    7 號土地、系爭37號建物、系爭146 號土地、系爭21號建物
    ）分別為第2 、3 順位抵押權人，共同設定抵押權額8,000
    萬元；就本案執行標的物(2)桃園縣觀音鄉區三小段第
    21-5建號建物（以下簡稱系爭21-5號建物）設定第1 順位抵
    押權額2,000 萬元，茲先敘明。再者，稱普通抵押權者，謂
    債權人對於債務人或第三人不移轉占有而供其債權擔保之不
    動產，得就該不動產賣得價金優先受償之權；抵押物賣得之
    價金，除法律另有規定外，按各抵押權成立之次序分配之。
    其次序相同者，依債權比例分配之，民法第860 條、第874
    條定有明文。又依據原告與債務人住聯工業股份有限公司之
    切結書約定旨趣，凡原告所取得之擔保，其擔保範圍乃及於
    債務人住聯工業股份有限公司之一切債務。因此，即便原告
    前揭抵押權之設定固有先後，但卻屬於「為同一債權之擔保
    ，於數不動產上設定抵押權」之情形，故前揭設定抵押權之
    不動產所拍賣後之金額，原告本即應依民法第875 條之規定
    優先受償，然鈞院民事執行處以93年度執字第9977號受理強
    制執行事件執行不動產拍賣後，就拍賣所得價金並未採用民
    法第875 條之計算方式，卻逕以民法第875 條之2 規定之分
    擔主義方式而製作分配表，致原告前揭抵押權所擔保之債權
    未獲清償滿足，原分配表卻令分配予其他普通債權人。
(二)、從而，本件所爭執者，乃原告所取得之抵押權既係分就各不
    同之不動產所取得，而為債權之共同擔保，則應否就各不同
    之不動產擔保額度，以「分擔主義」方式計算擔保原告所受
    利益，亦即本件爭點在於民法第875 條之2 之修正是否發生
    溯及效力。就此，原告主張如下：
１、實體法之修正，本即不應生溯及效力，否則將因此影響法律
    行為當事人對於法律之信賴及法之安定性。從而，除立法者
    透過立法明示之外，否則任何實體法之修正，當無溯及適用
    之餘地，此亦為民法物權編施行法第1 條「物權在民法物權
    編施行前發生者，除本施行法有特別規定外，不適用民法物
    權編之規定；其在修正施行前發生者，除本施行法有特別規
    定外，亦不適用修正施行後之規定」旨趣所在。
２、就本件爭議而言，觀之96年3 月28日修正之民法物權編施行
    法第14條第1 項規定，修正之民法第875 條之1 至第875 條
    之4 之規定，於抵押物為債務人以外之第三人所有，而其上
    之抵押權成立於民法物權編修正施行前者，亦適用之。是民
    法物權編施行法乃僅就「抵押物為債務人以外之第三人所有
    時」之情形，始例外規定修正之民法第875 條之1 至第875
    條之4 ，對於修法前既存之抵押權溯及適用；至於在「抵押
    物為債務人所有時」之情形，無論修正後之民法或民法物權
    編施行法，則均未有相關溯及適用之規定。
３、另參酌96年3 月28日修正之民法物權編施行法第14條之立法
    理由亦可知，民法物權編施行法第14條第1 項之立法本意亦
    非真正溯及。蓋於抵押物為債務人以外之第三人所有時，該
    第三人法律地位與保證人類似，與共同保證人應連帶負保證
    責任頗相類同，故學說上認有類推適用連帶債務相關規定之
    餘地，是以，本次施行法之修正，僅為期明確並符合共同抵
    押權之法理，並兼顧其他抵押物所有人之利益，故增訂民法
    物權編施行法第14條第1 項而宣示性表示，修正之民法第87
    5 條之1 至第875 條之4 之規定，於抵押物為債務人以外之
    第三人所有，而其上之抵押權成立於民法物權編修正施行前
    者，亦適用之。
(三)、復以，關於本件各不動產之擔保設定情形，原告為擔保債權
    ，就系爭第146 號土地、系爭第21號建物、桃園縣觀音鄉區三小段第21-1建號（以下簡稱系爭21-1號建物）、系
    爭21-5號建物，設定有第1 順位抵押權；就系爭第146 號土
    地、系爭第21號建物，設定有第3 順位抵押權；就系爭第14
    7 號土地、桃園縣觀音鄉區三小段第37建號建物（以
    下簡稱系爭37號建物），設定有第2 順位抵押權，而原告債
    權總金額為342,111,993 元（見前開執行事件卷原告於96年
    5 月25日所提債權金額計算書）。詎原分配表之分配方式，
    並未採用民法第875 條之計算方式，逕以民法第875 條之2
    規定之分擔主義方式，先行計算各抵押物對債權分擔之金額
    後予以分配，導致原本即屬原告之優先債權未獲滿足，被告
    之普通債權卻得以受償，而民法第875 條之2 之規定僅於「
    抵押物為債務人以外之第三人所有時」之情形有溯及適用，
    於「抵押物為債務人所有時」之情形並無溯及適用等情業已
    如上揭(二)所述，為此，原告主張如訴之聲明所列之被告所得
    分配金額，既為普通債權，則在原告抵押權受滿足前，均不
    應受償，該等金額應改分配予原告。並聲明：請就本院93年
    度執字第9977號強制執行分配表判准變更如該執行事件卷三
    所附96年7 月2 日版分配表所載內容。訴訟費用由被告等負
    擔。
二、被告則以：
(一)、被告地方稅務局中壢分局：因本件執行事件在修法施行以前
    尚未分配完畢，故應適用修正後之民法第875 條之2 之規定
    。至於民法物權編施行法第14條第1 項之規定，係指抵押物
    為債務人所有時，即有修正後之民法第875 條之1 至第875
    條之4 之適用；若抵押物為債務人以外之第三人所有時，則
    屬「亦有」適用修正後之民法第875 條之1 至第875 條之4
    之規定。並聲明：原告之訴駁回；訴訟費用由原告負擔。
(二)、被告中壢稽徵所：除如被告地方稅務局中壢分局所述外，被
    告中壢稽徵所當初只針對分配表順序主張有優先於普通債權
    ，但對於分配所依據之法律與分配結果若干並沒有意見。並
    聲明：原告之訴駁回；訴訟費用由原告負擔。
三、本件原告主張伊就系爭146 號土地、系爭21號建物、系爭21
    -1號建物、系爭21-5號建物，設定有第1 順位抵押權；就系
    爭146 號土地、系爭21號建物，設定有第3 順位抵押權；就
    系爭147 號土地、系爭37號建物，設定有第2 順位抵押權（
    由德誠資產管理股份有限公司與原告訂立信託契約，原告為
    受託人）之事實，為兩造所不爭執，而其中系爭146 號土地
    與系爭21號建物共同擔保120,000,000 元債權；系爭146 號
    土地與系爭147 號土地、系爭21號建物、系爭37號建物共同
    擔保80,000,000元債權；系爭146 號土地與系爭21-5號建物
    共同擔保20,000,000元債權；系爭21-1號建物則擔保6,000,
    000 元債權之事實，亦經本院調閱93年度執字第9977號強制
    執行卷，核閱該卷所附信託契約書、債權讓與通知書、他項
    權利證明書查證屬實（見該強制執行事件卷二第原告95年10
    月24日陳報狀）。又原告之債權總金額為342,111,993 元。
    而本院93年度執字第9977號強制執行事件，於96年4 月26日
    就(1)系爭146 地號土地、(2)系爭147 號土地、(3)系爭21號建
    物、(4)系爭37號建物、(5)系爭21-5號建物、(6)桃園縣觀音鄉區三小段第21-2建號建物、(7)系爭21-1號建物及(8)桃
    園縣觀音鄉區三小段第21-4建號建物、桃園縣觀音鄉區三小段第109 建號建物、桃園縣觀音鄉區三
    小段第664 建號建物拍賣，分別以264,046,519 元、59,402
    ,489 元 、14,912,000元、10,797,000元、4,800,000 元、
    16,692,000元、3,885,000 元、21,985,000元拍定之事實，
    亦經本院調閱93年度執字第9977號強制執行卷三，核閱該卷
    所附拍賣不動產筆錄、強制執行投標書、原告於96年5 月25
    日債權金額計算書等件確認無訛，均堪信屬實。
四、本件兩造對於彼此債權之數額及債權人之優先次序均無爭執
    ，僅原告主張依民法第875 之規定，伊就系爭147 號土地、
    系爭37號建物、系爭146 號土地、系爭21號建物、系爭21-5
    號建物拍賣所得應由其就前開抵押屋拍得價金陸續並全數受
    償後，始由被告及其餘訴訟參加人就抵押物拍得價金取償（
    就前開抵押物拍賣所得本院所製作分配表分配情形分別如分
    配表之表二、四、一、三、五）之情，則為被告否認，而以
    前揭情詞置辯。是本件首應審究者，乃兩造前開爭執之點，
    是否合於提起分配表異議之訴之要件？亦即原告於96年9 月
    26日向本院所為聲明異議，究屬強制執行法第12條對於執行
    程序瑕疵之聲明異議，抑或同法第39條之聲明異議？
五、本院之判斷：
(一)、按當事人或利害關係人，對於執行法院強制執行之命令，或
    對於執行法官、書記官、執達員實施強制執行之方法，強制
    執行時應遵守之程序，或其他侵害利益之情事，得於強制執
    行程序終結前，為聲請或聲明異議；但強制執行不因而停止
    ；前項聲請及聲明異議，由執行法院裁定之；不服前項裁定
    者，得為抗告，強制執行法第12條定有明文。又觀諸同法第
    39條第1 項、第40條第1 項、第40條之1 、第41條第1 項前
    段之規定，可知債權人或債務人對執行法院製作之分配表不
    服聲明異議，得分為程序上異議與實體上異議。程序上異議
    ，乃當事人或利害關係人主張執行法院製作之分配表，有程
    序上之瑕疵，而依強制執行法第12條之規定聲明異議，執行
    法院對此異議，應分別情形更正分配表或以裁定駁回異議，
    ；實體上異議，則係債權人或債務人主張分配表上記載之債
    權或金額，於實體法上係屬不當者，執行法院除認其異議為
    正當，且其他債權人、債務人及利害關係人亦無反對陳述而
    為分配表之更正外，因執行法院對分配表之實體問題，並無
    認定之權，故執行法院應通知聲明異議人對為反對陳述之債
    權人或債務人提起分配表異議之訴，而不得逕以裁定駁回其
    異議。
(二)、原告提起本件分配表異議之訴形式上係主張本院96年8 月17
    日製作之分配表分配金額有誤，然審其異議之實質理由乃共
    同抵押時，各抵押物同時拍賣，各抵押物對於債權之分擔金
    額，應如何計算之問題。本院執行處製作分配表時，認為平
    衡兼顧各抵押物上後順位抵押權人間、後順位抵押權人與抵
    押物所有人之一般債權人間之權益，及不影響先順位抵押權
    人優先受償之利益，並避免因執行法院之恣意而造成前述後
    順位抵押權人、一般債權人間受清償權益之失衡等原則，而
    按各抵押物價值之比例，計算該抵押物對於擔保債權所應分
    擔之金額（即採分擔主義），原告則認為不應依各抵押物價
    值之比例，另外計算抵押物對於擔保債權所應分擔金額。從
    而，本件原告所爭執者，乃本院執行處實行分配之方法是否
    有誤，此一爭執之結果，雖影響原告依本件執行程序所得分
    配金額（實際上不論是強制執行法第12條之聲明異議或同法
    第39條之聲明異議，異議結果均有可能影響債權人獲分配之
    金額，故難逕以異議結果是否影響分配金額，判斷其屬何種
    性質之異議），然其根本係就抵押物如何取償、受償而為爭
    執，兩造就債權之存在或彼此受償之先後既然無爭執，則其
    異議並無關實體事項，而係針對分配程序有無瑕疵所為，應
    屬強制執行法第12條之聲明異議。
(三)、原告對於被告等之債權存在並不否認，而被告等之稅款債權
    對前開拍定之抵押物而言，依法僅次於抵押權而優先受償，
    執行法院係就各該抵押物拍賣款於應分擔之範圍內分配與抵
    押債權人後之餘額分配予被告，原告對於若採分擔主義而為
    分配之規則下，系爭分配表關於兩造分配數額之計算，復未
    爭執，是本件純屬對於分配方法之異議，原告未循聲明異議
    程式救濟，乃提起分配表異議之訴，請求被告將上開受分配
    款改列為零並返還款項，自非有理由。
六、綜上所述，原告之訴並無理由，應予駁回。
七、據上論結，本件之訴為無理由，依民事訴訟法第78條，判決
    如主文。
中    華    民    國    98    年    4     月    17    日
                  民事第二庭    法  官  卓立婷
以上正本係照原本作成。
如對本判決上訴，須於判決送達後20日內向本院提出上訴狀。
中    華    民    國    98    年    4     月    20    日
                                書記官  黃進傑


司法院資訊處製作；財團法人民間司法改革基金會備份。
